臺灣高等法院刑事判決
109年度上訴字第4460號
上  訴  人  
即  被  告  廖珮婉
選任辯護人  宋銘樹法扶律師
上列上訴人因詐欺等案件，不服臺灣臺北地方法院109年度訴字
第211號，中華民國109年9月10日第一審判決（起訴案號：臺灣
臺北地方檢察署108年度偵字第29044號，併辦案號：同署109年
度偵字第6066號），提起上訴，本院判決如下：
    主  文
原判決撤銷。
廖珮婉犯三人以上共同詐欺取財罪，處有期徒刑陸月。
    事  實
一、廖珮婉於民國108年9月間參加林宏月、綽號「雨過天晴」、
    「勝」及其他真實姓名年籍不詳成年人所組成之詐欺集團（
    下稱雨過天晴詐騙集團），擔任領取款項之車手工作，與雨
    過天晴詐騙集團其他成員，基於3人以上共同犯詐欺取財及
    掩飾藏匿詐欺犯罪所得去向之洗錢犯意聯絡，先由詐欺集團
    其他成員於108年9月16日、9月17日分別以電話及LINE通訊
    軟體聯繫鄔張惠美，冒充為其姪子，佯稱因從事網拍工作急
    需資金，欲向鄔張惠美告貸，鄔張惠美不疑有詐，陷於錯誤
    ，於同年9月17日上午11時26分許，在新北市○○區○○路000號
    台新國際商業銀行（下稱台新銀行）永和分行，以臨櫃存款
    方式，將新臺幣（下同）30萬元存入台新銀行000000000000
    00號黃瑜哲人頭帳戶。嗣雨過天晴詐騙集團成員於9月17日
    下午4時許及18日上午8時許，以網路銀行轉帳方式，將鄔張
    惠美所匯其中10萬元、5萬元，匯至台新銀行0000000000000
    0號李美玲人頭帳戶。另「雨過天晴」於同年9月17日以電話
    聯繫廖珮婉，指示廖珮婉在捷運民權西路站外向雨過天晴詐
    欺集團某成年女性成員拿取台新銀行李美玲人頭帳戶提款卡
    ，再以LINE通訊軟體詢問「雨過天晴」，得知提款卡密碼後
    ，接續於附表一所載時、地，利用自動提款機，提領鄔張惠
    美受騙而輾轉匯入李美玲人頭帳戶金錢15萬元。廖珮婉取得
    現金後，再分別於附表二所示時、地，將領得款項交予林宏
    月，轉交詐欺集團上游，以此方式製造金流斷點而掩飾、隱
    匿共同詐欺犯罪所得之來源或去向，藉以逃避刑事追訴。嗣
    鄔張惠美察覺受騙，報警循線查獲上情。
二、案經鄔張惠美訴由臺北市政府警察局刑事警察大隊報請臺灣
    臺北地方檢察署檢察官偵查起訴。
    理  由
一、被告廖珮婉與雨過天晴詐騙集團共同犯罪之說明
  ㈠雨過天晴詐欺集團成員偽稱為告訴人鄔張惠美之姪子，以從
    事網拍急需金錢為由，致告訴人陷於錯誤信以為真，於108
    年9月17日以臨櫃存款方式，匯款30萬元至黃瑜哲人頭帳戶
    ，此業經告訴人證明屬實（第29044號偵卷第43頁至第45頁
    、第6066號偵卷一第645頁至第647頁），復有告訴人所提LI
    NE對話紀錄、台新銀行存入憑條、存摺明細可資佐證。
　㈡有關雨過天晴詐騙集團成員於108年9月17日、18日，將黃瑜
    哲人頭帳戶其中10萬元、5萬元，以網路銀行轉帳方式匯款
    至李美玲人頭帳戶，復有台新銀行108年11月14日台新作文
    字第10836575號函所附交易明細、台新銀行108年11月5日台
    新作文字第10835163號函所附開戶資料及交易明細可考。
　㈢共犯林宏月於108年9月19日、10月29日警詢證稱：「我依LIN
    E『雨過天晴』指示，我們見過幾次面」，我有向車手「廖小
    姐」收取金錢，再轉交給詐騙集團上游（第6066號偵卷一第
    138頁、第140頁、第197頁），指認被告擔任車手，
　　其則負責收取被告提領之詐騙款。　　
  ㈣被告於警偵供稱：我是綽號「廖小姐」之人，「我於108年9
    月5日與對方聯絡」、「（所列各次自動櫃員機提款畫面）
    是我本人沒錯」、「我所持之提款卡是『雨過天晴』（指示我
    ）於9月17日上午9時30分許至民權西路捷運站外，有1名陌
    生女子出面拿包裹給我，我打開後裡面有提款卡，我再將提
    款卡翻拍以LINE回傳，『雨過天晴』給我密碼。」、「我擔任
    （提款）車手」、「『雨過天晴』叫我不要在同一台ATM，他
    說怕我被跟蹤會危險。」、「『雨過天晴』指示我至松江南京
    捷運站、三重捷運站1 號出口，將錢全數交付給他派來收取
    款項之陌生女子。」、「我有交錢給林宏月」、「（金融卡
    提領後）不一定如何處置，有可能丟掉了，金融卡不會再交
    給任何人。」（第6066號偵卷一第224頁、第227頁至第228
    頁、第230頁、第29044號偵卷第16頁至第17頁、第138頁、
    原審訴卷第292頁），於原審供稱：「（對於檢察官起訴之
    犯罪事實及罪名，有何意見？）我承認犯罪」、「我承認加
    重詐欺罪」、「承認共同加重詐欺罪」（原審訴卷第82頁、
    第104頁、第180頁），並於本院110年1月4日準備程序供稱
    ：「（我）承認加重詐欺」（本院卷第65頁），被告坦承透
    過LINE通訊軟體與雨過天晴詐騙集團成員聯絡，加入詐騙集
    團，擔任車手工作，由詐騙集團女姓成員處取得金融提款卡
    後，先後至不同銀行、便利超商或捷運站，利用自動櫃員機
    接續提領金錢，嗣將取得之贓款轉交共犯林宏月等情，並有
    被告與詐欺集團成員之LINE通訊軟體對話紀錄、提領詐騙款
    時之提款機監視器影像截圖、被告交付金錢予共
　　犯林宏月之路口監視器影像截圖在卷可參。
  ㈤犯罪行為人內心之主觀犯意，外在之客觀犯行，屬事實問題
    ，唯有當事人本身最為清楚。被告於本院110年1月4日準備
    程序陳稱：「（我）承認加重詐欺」（本院卷第65頁），於
    110年1月27日所提刑事辯護意旨狀，進一步確認：「被告廖
    珮婉承認犯三人以上共同詐欺罪及洗錢防制法第14條第1 項
    、同法第2 條第2款之洗錢罪。」（本院卷第121頁），在本
    院110年2月3日辯論期日進行言詞辯論時，被告稱：「請辯
    護人為我辯護」，被告選任辯護人宋律師雖答以：「被告在
    本案承認犯三人以上共同詐欺及洗錢防制法第14條第1 項、
    第2 條第1 項，但被告自始並無與詐欺集團共謀的犯意，被
    告係為改善家計才循著報紙應徵，直到大安分局通知，才知
    涉入詐欺集團的犯行。」（本院卷第225頁），然被告是否
    涉及本件詐欺罪，唯有其本人最清楚，其面對原審1年8月之
    刑期，如認並未涉案，應力圖澄清，以免久困監獄，被告既
    於原審及本院多次坦承觸犯本件加重詐欺罪，依照常理，應
    合乎事實，辯護律師就被告犯行作無共同詐欺取財犯意之答
    辯，與被告明示之意思表示相反，所辯難以採信。
　㈥又刑法有關共同正犯之意思聯絡，不限於事前有所協定，其
    於行為當時，基於相互之認識，以共同犯罪之意思參與者，
    亦無礙於共同正犯之成立；又共同犯意不以數人間直接發生
    者為限，即有間接之聯絡者，亦包括在內，如甲分別邀約乙
    、丙犯罪，雖乙、丙間彼此並無直接之聯絡，亦無礙於其為
    共同正犯之成立（最高法院77年台上字第2135號原判例參看
    ）。凡共同實行犯罪行為之人，在合同意思範圍以內，各自
    分擔犯罪行為之一部，相互利用他人之行為，以達其犯罪之
    目的者，即應對於全部所發生之結果，共同負責，不問犯罪
    動機起於何人，亦不必每一階段犯行均經參與。坊間電信、
    網路詐騙犯罪，分工細緻，包含電信詐欺機房（電信流）、
    網路系統商（網路流）或領款車手集團及水房（物流或資金
    流）等，各成員在整體詐欺犯罪集團中，或負責招攬車手、
    收取帳戶，或負責撥打電話從事詐騙，或負責提領款項及轉
    帳匯款，分工擔任不同工作，不論電信流、網路流、物流或
    資金流，均為串起各流別之重要節點，屬詐欺集團犯罪計畫
    不可或缺之重要環節，凡參加詐欺集團所實行各階段之犯罪
    行為，均為共同正犯。被告與詐騙集團其他成員分工擔任撥
    打電話施詐、由自動櫃員機提領及上繳款項等任務，各具有
    相互利用之共同犯意，並各自分擔部分犯罪行為，依法仍為
    共同正犯，雖被告僅負責提款，不參與撥打電話直接詐騙告
    訴人，不影響罪責之成立。
  ㈦綜上，被告本件分工共同詐騙告訴人錢財並隱藏犯罪所得之
    犯行，足以認定。
　㈧依告訴人所述，其受詐欺集團詐騙後，除本件匯款30萬元外
    ，於108年9月18日匯款15萬元至枋寮郵局00000000000000帳
    戶，於108年9月20日匯款20萬元至彰化銀行0000000-000000
    0帳戶，因共同正犯僅在犯意聯絡範圍內始共同負責，被告
    僅提領李美玲人頭帳戶之金錢15萬元，其餘部分不
　　計入被告詐騙之金額，特加說明。
二、論罪之說明
  ㈠洗錢防制法於105年12月28日修正公布，並於106年6月28日生
    效施行，修正洗錢防制法第14條第1項之一般洗錢罪，祇須
    有第2條各款所示行為之一，而以第3條規定之特定犯罪作為
    聯結即為已足，倘行為人意圖掩飾或隱匿特定犯罪所得來源
    ，交予其他共同正犯予以隱匿，或由共同正犯以虛假交易外
    觀掩飾不法金流移動，即難認僅單純犯罪後處分贓物之行為
    ，應仍構成新法第2條第1或2款之洗錢行為(最高法院108年
    度台上字第2057號、第2402號、第2425號判決參看)。又處
    罰洗錢行為，旨在防範犯罪行為人藉製造資金流動軌跡斷點
    之手段，去化不法利得與犯罪間之聯結，漂白不法利得，是
    以，財產犯罪行為人利用人頭帳戶收取犯罪所得之情形，於
    被害人將款項匯入人頭帳戶之際，財產犯罪於焉完成，並因
    該款項進入形式上與犯罪行為人毫無關聯之人頭帳戶，從資
    金移動軌跡觀之，難以查知係該犯罪之不法所得，即已形成
    金流斷點，發揮去化其與前置犯罪間聯結之作用，此不啻為
    洗錢防制法為實現其防阻不法利得誘發、滋養犯罪之規範目
    的，所處罰之洗錢行為。從而，利用人頭帳戶獲取犯罪所得
    ，於款項匯入人頭帳戶之際，非但完成侵害被害人個人財產
    法益之詐欺取財行為，同時並完成侵害國家社會法益之洗錢
    行為(最高法院109年度台上字第1680號判決參看)。　　
　㈡核被告所為，係犯刑法第339條之4第1項第2款之3人以上共同
    犯詐欺取財罪及洗錢防制法第2條第2款、第14條第1項之洗
    錢罪，所犯2罪，有想像競合犯關係，應依刑法第55條前段
    規定，從較重之刑法第339條之4第1項第2款之3人以上共同
    詐欺罪處斷。
  ㈢被告在密接時間，多次提領告訴人遭詐騙而輾轉存入人頭帳
    戶之匯款，係基於同一詐欺取財之犯罪計畫及目的，持續實
    施詐欺犯行，侵害告訴人單一財產法益，犯行應總體評價，
    依接續犯論以一罪。
  ㈣被告加入雨過天晴詐騙集團，擔任領取行騙所得款之車手工
    作，被告與其他詐騙集團成員「雨過天晴」、「勝」、林宏
    月及其他成員，有犯意聯絡與行為分擔，應論以共同正犯。
　㈤被告參加雨過天晴詐騙集團，在本案犯行前之108年9月16日
    擔任車手，提領訴外人胡崇容、黃宥溱所匯金錢，觸犯加重
    詐欺罪及參與犯罪組織罪，經原審109年度審簡上字第131號
　　判處罪刑確定，被告有關參與犯罪組織部分，本件不再重複
    評價，併予敘明。
三、原判決之評斷
　㈠科刑判決旨在實現刑罰權之分配正義，法院對有罪被告之科
    刑判決，應符合罪刑相當之原則，使輕重得宜，罰當其罪，
    以契合社會之法律感情，此所以刑法第57條明定科刑時應審
    酌一切情狀，尤應注意該條所列10款事項以為科刑輕重之標
    準，而刑法第57條第10款規定「犯罪後之態度」即包括犯人
    犯罪後，因悔悟而力謀恢復原狀，或賠償損害等情形（最高
    法院95年度台上字第6447號判決參看）。被告在本院繫屬期
    間，於110年1月4日準備程序，與告訴人達成和解，當場交
    付告訴人5萬元賠償金，由告訴人點收無訛，有本院和解筆
    錄在卷可稽（本院卷第209頁），告訴人並稱：對本案沒有
    意見，如何量刑，請法院依法處理（本院卷第65頁），原審
    未及審酌被告在第二審實際賠付告訴人損失之犯後態度，量
    刑之基礎已有所變更，被告上訴，請求從輕量刑，為有理由
    。
　㈡另任何人不得保有犯罪所得，此為普世價值，現行刑法認沒
    收性質上屬類似不當得利之衡平措施，就犯罪所得之沒收，
    採義務沒收主義，基於衡平法則，如犯罪所得已實際合法發
    還被害人，或宣告沒收有過苛之虞，刑法第38條之1 第5 項
    、第38條之2 第2 項規定，得不予宣告沒收、追徵。有關被
    告取得之犯罪所得，被告於108年11月26日偵查庭供稱：2天
    各吃紅2,000元，共4,000元（第29044號偵卷第134頁至第13
    5頁），於109年2月20日原審準備程序先稱：日薪為1,050元
    ，經原審法官訊問何以此工作可獲得如此高額報酬後，改稱
    ：日薪150元（原審審訴卷第65頁），於109年6月4日原審準
    備程序復稱：時薪為150元，有提款之日薪為1,050元，沒提
    款之日薪為1,000元，後稱：本案拿到1,000元、2,000元吃
    紅，嗣又改稱：有提款時是吃紅1,000元、2,000元，沒有提
    款時是拿1,000元（原審訴卷第106頁至第107頁），姑不論
    為時薪150元、日薪150元、1,000元、1,050元，或2,000元
    ，被告業已賠償告訴人5萬元，超過自己前揭所稱犯罪所得
    ，已無不當得利可言，原審不及審酌被告賠償金額已超過犯
    罪所得，有關諭知沒收、追徵犯罪所得4,000元部分，亦屬
    難以維持。
四、量刑之說明
　㈠司法院釋字第263 號解釋表示：法院於面對不分犯罪情節如
    何，概以重刑為法定刑者，於有情輕法重之情形時，在裁判
    時本有刑法第59條酌量減輕其刑規定之適用，以避免過嚴之
    刑罰；最高法院70年第6 次刑事庭會議決議指出，適用刑法
    第59條酌量減輕其刑時，並不排除同法第57條所列舉10款事
    由之審酌；據此，法院為避免刑罰過於嚴苛，於情輕法重之
    情況下，應合目的性裁量而得適用刑法第59條酌量減輕被告
    刑度。被告加入雨過天晴詐騙集團，擔任車手工作，觸犯加
    重詐欺及洗錢罪，其中刑法第339條之4第1項第2款加重詐欺
    罪之法定刑為「1年以上7年以下有期徒刑（得併科罰金）」
    ，因被告年已60歲，求職不易，受詐騙集團一時利誘，致觸
    犯法網，在本院繫屬期間，與告訴人達成和解，賠償5萬元
    ，超過其犯罪所得4,000元，力求彌補告訴人損失，且犯後
    坦承犯行，協助警方查緝其他詐欺集團成員，頗知悔改，如
    量處最低度之刑有期徒刑1年，在客觀上值得一般人憐憫，
    有情輕法重之情，爰與本院110年1月26日所宣判之109年度
    上訴字第4041號案件相同，援引刑法第59條規定酌
　　減其刑。
　㈡本院審酌被告受有高中教育，現年60歲，有相當生活經驗，
    不循正當途徑賺取錢財，擔任雨過天晴詐欺集團「車手」，
    負責提領受騙人之詐騙款，再將所得繳回詐欺集團，除侵害
    告訴人財產權，更增加偵查機關追查贓款之困難度，使欺罔
    斂財之歪風更加氾濫，兼衡被告於原審及本院坦承加重詐欺
    犯行，並積極配合檢警查緝其他上游成員，現與告訴人達成
    和解，盡力賠償損失，及其他一切情狀，在依刑法第59條規
    定酌減被告刑期後，量處有期徒刑6月。
　㈢犯罪行為人受2年以下有期徒刑、拘役或罰金之宣告，依刑法
    第74條第1項規定，以未曾因故意犯罪受有期徒刑以上刑之
    宣告，或前因故意犯罪受有期徒刑以上刑之宣告，執行完畢
    或赦免後，5年以內未曾因故意犯罪受有期徒刑以上刑之宣
    告，認以暫不執行為適當者，始得為緩刑之宣告。被告因另
    詐欺案件，原審109年度審簡字第242號判決判處有期徒刑1
    年（4罪），定執行有期徒刑1年4月，緩刑2年，嗣因上訴逾
    越期限，經同院以109年度審簡上字第131號判決駁回上訴確
    定，有該判決及本院被告前案紀錄表在卷可考，因被告於最
    近5年內因故意犯罪受有期徒刑之宣告，依法不得宣告緩刑
    ，被告上訴請求緩刑宣告，無從准許。
據上論斷，應依刑事訴訟法第369 條第1 項前段、第364 條、第
299 條第1 項前段、刑法第28條、第339條之4第1項第2款、第55
條、第59條、第11條前段、洗錢防制法第14條第1項，判決如主
文。
本案經檢察官劉彥君提起公訴，檢察官羅松芳到庭執行職務。
中　　華　　民　　國　　110 　年　　2 　　月　　18　　日
     　　　　　　 刑事第九庭    審判長法　官  潘翠雪
                                      法　官  陳俞婷
                                      法　官  曾德水
以上正本證明與原本無異。
如不服本判決，應於收受送達後20日內向本院提出上訴書狀，其
未敘述上訴之理由者並得於提起上訴後20日內向本院補提理由書
（均須按他造當事人之人數附繕本）「切勿逕送上級法院」。
                                      書記官  陳怡君
中　　華　　民　　國　　110 　年　　2 　　月　　20　　日
附錄：本案論罪科刑法條全文　　　　　　　　　　　　　　　
中華民國刑法第339條之4第1項第2款
犯第三百三十九條詐欺罪而有下列情形之一者，處一年以上七年
以下有期徒刑，得併科一百萬元以下罰金：
二、三人以上共同犯之。 
　　　　　　
洗錢防制法第14條第1項
有第二條各款所列洗錢行為者，處七年以下有期徒刑，併科新臺
幣五百萬元以下罰金。 　　　
附表一
編號 時間 地點 被告之提款行為（幣制：新台幣） ㈠ 108年9月17日下午4時28分、4時29分許 臺北市○○區○○○路0段00號台北富邦銀行城東分行外 被告操作自動櫃員機，分別提領2萬元、2萬元。 ㈡ 108年9月17日下午4時38分、4時39分許 臺北市○○區○○路0段00號統一便利超商圓武店內 被告操作自動櫃員機，分別提領2萬元、2萬元。 ㈢ 108年9月17日下午4時42分許 臺北市○○區○○○路0段00號中國信託銀行城東分行外 被告操作自動櫃員機，提領2萬元。 ㈣ 108年9月18日上午9時32分、9時33分許 新北市○○區○○路00巷0弄00號全家便利超商三重新運店 被告操作自動櫃員機，分別提領金額2萬元、2萬元。 ㈤ 108年9月18日上午9時46分許 捷運三重站新北市○○區○○路00號地下1樓之1號出口處 被告操作自動櫃員機，提領1萬元。 
附表二
編號 時間 地點 被告交付行為 ㈠ 108年9月17日下午4時50分許 捷運松江南京站 被告將連同附表一㈠至㈢所提領共10萬元在內之12萬元，交付予共犯林宏月。 ㈡ 108年9月18日上午10時50分許 捷運三重站1號出口 被告將附表一㈣ 、㈤所提領共 5萬元，全數交付予共犯林宏月。